臺灣臺中地方法院民事判決　九十年度簡上字一五三號
　　上訴人即反
　　訴被上訴人　戊○○　　　　.
　　　　　　　　　　　　　　　.
　　訴訟代理人　洪崇欽律師
　　上訴人即本
　　訴被上訴人　丙○○
右當事人間請求確認本票債權不存在事件，上訴人對於中華民國九十年三月五日本院
台中簡易庭八十九年度中簡字第二八０六號第一審簡易判決提起上訴，本院判決如左
：
      主      文
原判決關於本訴部分廢棄。
右開本訴廢棄部分，上訴人丙○○在第一審之本訴駁回。
上訴人丙○○反訴部分之上訴駁回。
本訴部分第一、二審訴訟費用及反訴部分第二審訴訟費用，均由上訴人丙○○負擔。
      事實及理由
甲、本訴方面：
一、上訴人丙○○起訴主張：上訴人丙○○擔任負責人之企業社前於民國八十七年間
    經營不善，為挽救事業，向上訴人戊○○借款週轉，上訴人戊○○乃於八十七年
    六月十三日向克威實業股份有限公司 (下稱克威公司)調借新台幣 (下同)四十萬
    元轉借予上訴人丙○○  (下稱系爭借款)，上訴人丙○○並簽發如附表所示本票
    予上訴人戊○○收執，惟系爭借款，上訴人丙○○業已於八十七年八月二十五日
    清償完畢，是該本票債權已因清償而消滅，詎事隔二年，上訴人戊○○竟持其向
    上訴人丙○○偽稱已撕毀作廢之如附表所示本票，請求法院對上訴人丙○○之財
    產在四十萬元之範圍內予以假扣押，為此提起本件訴訟，求為判決確認如附表所
    示本票對其債權不存在等語 (上訴人丙○○於原審原主張上訴人戊○○持有如附
    表所示本票之經過為：上訴人戊○○乘八十六年間上訴人丙○○企業社經營不善
    ，請上訴人戊○○代為清點帳目，本票遭侵吞，兩造間並無債之關係，嗣於上訴
    審審理中，變更陳述如上)。並聲明：駁回上訴人戊○○本訴部分之上訴。
二、上訴人戊○○則以：系爭借款並未清償等語資為抗辯。並聲明：如主文第一、二
    項所示。
三、兩造不爭執之事實：
    如附表所示本票係上訴人丙○○簽發交付予上訴人戊○○，作為系爭借款之擔保
    。上開雙方不爭執之事實，並有本票影本一紙可證，復經證人即克威公司負責人
    寧致平、會計寧竹琴於原審行言詞辯論時證述屬實，上述事實，本院採為判決之
    基礎。
四、得心證之理由：
    本件兩造所爭執之處，厥為：如附表所示本票擔保之系爭借款，是否如上訴人丙○○主張業經清償而消滅？
(一)、當事人主張有利於己之事實者，就其事實有舉證責任，民事訴訟法第二百七十
      七條前段定有明文。主張法律關係存在之當事人，僅須就該法律關係發生所須
      具備之特別要件，負舉證之責任；主張法律關係變更或消滅之當事人，就該法
      律關係變更或消滅所須具備之特別要件，負主張及舉證之責任；請求履行債務
      之訴，當事人就其所主張債權發生原因之事實，固有舉證之責任，若相對人自
      認此項事實而主張該債權已因清償而消滅，則清償之事實，應由相對人負舉證
      之責任(最高法院四十八年台上字第八八七號判例、八十三年度台上字第一九
      四六號判決、二十八年上字第一九二０號判例意旨參照) 。如附表所示本票既
      係上訴人丙○○為擔保系爭借款所簽發交付，上訴人戊○○就該本票債權發生
      所須具備之特別要件，已可認為有相當證明，而上訴人丙○○主張如附表所示
      本票擔保之系爭借款業因清償消滅之事實，既為上訴人戊○○否認，上訴人丙○○自應就系爭借款業因清償消滅之特別要件事實負舉證責任。
(二)、上訴人丙○○於原審原主張上訴人戊○○持有本票之經過為：上訴人戊○○乘
      八十六年間上訴人丙○○企業社經營不善，請上訴人戊○○代為清點帳目，本
      票遭侵吞，兩造間並無債之關係云云，於原審審理中且一再否認兩造間曾有借
      貸關係。嗣上訴人丙○○提起上訴後始改陳稱：向上訴人戊○○借得系爭借款
      週轉，並簽發如附表所示本票予上訴人戊○○收執，但系爭借款業已於八十七
      年八月二十五日清償完畢云云，上訴人丙○○前後供述反覆，有極大出入，其
      所陳系爭借款業已清償之可信性不高。
(三)、上訴人丙○○雖提出八十七年八月二十五日自其所有之台中縣大里市農會、第
      000000000000號活期儲蓄存款存摺，提領四十萬零三十元存款之
      提款紀錄影本，欲用以證明系爭借款業已清償云云，惟該提款紀錄充其量僅能
      證明當日上訴人丙○○曾提款，然該筆提領款項之用途為何不明？是否果真如
      上訴人丙○○所言用於清償上訴人戊○○借款，尚有疑問，自不得僅憑該提款
      紀錄，即認為系爭借款業已清償。況且，依上訴人丙○○所陳，八十七年八月
      二十五日係應上訴人戊○○要求以付現方式清償系爭借款始提領現款，則上訴
      人直接自帳戶內提領四十萬元現金即可，惟當日之提領紀錄竟出現三十元之零
      頭，而一般銀行實務，欲轉匯款項至他銀行帳戶時，須收取三十元手續費   (
      可參照上訴人丙○○提出於八十七年四月十日自永靖鄉農會匯款二十萬元至上
      訴人戊○○所有之台灣區中小企業銀行太平分行之00000000000號
      帳戶之匯款回條影本所載) ，是該筆提領紀錄用於提領現金同時轉匯款項之可
      能性不低 (上訴人丙○○九十年七月十七日提出之準備書狀，雖陳稱原擬以匯
      款方式向上訴人戊○○清償，但上訴人戊○○要求付現云云，惟通常提領現金
      與轉匯款項均係同時辦理，提現後尚未轉匯前再經由上訴人戊○○指示改付現
      金之可能性微乎其微) ，上訴人丙○○所陳以付現方式用於清償系爭借款云云
      之真實性，益堪存疑。
(四)、證人即上訴人丙○○之子乙○○、受僱人甲○○、前受僱人丁○○於本院受命
      法官九十年九月六日、九十一年七月十一日行準備程序時，雖附和上訴人丙○○之陳述，證稱：八十七年八月二十五日 (甲○○、丁○○證稱係八十七年八
      月底) 曾與上訴人丙○○一同前往上訴人戊○○經營之虹宜企業社清償欠款云
      云，惟證人乙○○、甲○○、丁○○分別係上訴人丙○○之子、受僱人、前受
      僱人，有親誼故舊關係，袒護上訴人丙○○不無可能，已難期其等所述不利於
      上訴人戊○○之證言為真實。且經本院受命法官於九十一年七月十一日將上訴
      人丙○○、證人乙○○、甲○○、丁○○隔離訊問之結果，上訴人丙○○陳稱
      ：「  (問：八十七年八月二十五日自大里農會領款時有何人到場？)我自己去
      領，領回去我的工廠，下班的時候我跟我兒子和甲○○、丁○○一起去還錢，
      下班時才跟他們講一起去還錢，領錢之前沒有講，是我找他們去的，係開我的
      車去，我的車係ＢＭＷ五二○米色的，係我開車的，我有跟他們說要去還戊○○錢，他們一起去，但是只有我跟我兒子進去，另外兩位都在車上，還錢的地
      方在虹宜工業社辦公室，該處係在太平市竹仔坑，還錢的時我有跟他要本票，
      但是她說本票放在家裡，都是朋友回去再撕掉就好，領錢時因為他們在上班，
      所以沒有找他們去領錢」云云；證人乙○○證稱：「 (問：八十七年八月間有
      無至虹宜工業社？) 有的，因為那天我妹妹朋友的生日，我記得係八月二十五
      日，我爸爸係在我快下班的時候找我一起去，當時我係在父親工廠幫忙」；「
      (問：領錢時有無到場？)沒有」；「  (問：如何前往？)坐我父親的車，係Ｂ
      ＭＷ，係我父親開車」「  (問：還多少錢)父親在路上有說四十萬元，我不記
      得當時有沒有講到票的事」云云；證人丁○○證稱：「 (問：八十七年八月間
      有無至虹宜工業社？)有的」；「 (問：白曉燕案民國幾年發生的？)不清楚」
      ；「 (問：為何知道係八十七年八月去還錢？)沈默不語」；「  (問：丙○○
      領錢時有無到場？)沒有」；「 (問：丙○○何時邀你前往戊○○處？)那天下
      班丙○○找我一起去」云云；證人甲○○證稱：「 (問：八十七年八月間有無
      至虹宜工業社？)有的」；「 (問：白曉燕案民國幾年發生？)我不清楚」；「
      (問：上次來開庭作證係民國幾年幾月？)九十年十一月」；「 (問：丙○○領
      錢時有無到場？) 他去農會領錢的時候我有跟去，但是我在車上，就是我和乙○○、丁○○一起去，他是去大里農會領的，確實有跟去農會，但是沒有進去
      」；「  (問：丙○○何時邀你前往戊○○處？)快下班時後，我二、三點下班
      ，我的工作係計件，因為沒有工作就休息」；「 (問：上訴人稱領錢時未邀你
      去？) 我們確實係一起去」云云等情節相互核對，其等就上訴人丙○○係於領
      款前抑或領款後始邀約前往上訴人戊○○處還款？有無一同前往台中縣大里市
      農會領款？證人甲○○與其餘三人之供證大相逕庭，互相鑿枘，顯有瑕疵。另
      上訴人丙○○陳稱：還款時曾向上訴人戊○○要回本票，但是戊○○稱本票放
      在家裡，都是朋友回去再撕掉就好云云，顯見兩造就該部分曾有爭執，而自稱
      與上訴人丙○○一同進入還款，且就還款日期、如何前往等細節均能清楚描述
      之證人乙○○，對上訴人丙○○還款時有無講到票據之重要事證，竟答以不復
      記憶，亦有違常理。又證人甲○○、丁○○所指還款時間距離其等作證之九十
      年九月六日已逾三年，其等作證時尚能知悉還款時間為八十七年八月底，顯見
      其等記憶力頗佳，惟記憶力頗佳之證人甲○○、丁○○卻不知全國知名之「白
      曉燕案」發生於何年，證人甲○○就發生不到一年之九十年九月六日作證庭期
      ，更誤答為九十一年十一月，亦與常情不符。證人乙○○、甲○○、丁○○之
      證述，自不足以作為有利於上訴人丙○○之判斷。
(五)、綜上所述，如附表所示本票既係上訴人丙○○簽發交付予上訴人戊○○，作為
      系爭借款之擔保，上訴人丙○○並未能證證明系爭借款業已清償，上訴人丙○○自應負發票人之責任。從而上訴人丙○○提起本訴，求為判決確認如附表所
      示本票對其本票債權不存在，為無理由，不應准許。原審判決確認上訴人戊○○所持有之如附表所示本票對上訴人丙○○之本票債權不存在，自有未洽。上
      訴人戊○○上訴意旨指摘原判決關於本訴部分不當，求予廢棄改判，為有理由
      ，自應由本院予以改判如主文第二項所示。
乙、反訴部分：
壹、程序方面：
一、被告於言詞辯論終結前，得在本訴繫屬之法院，就非專屬他法院管轄，且與本訴
    之標的及其防禦方法相牽連，並得行同種訴訟程序之事件，對於原告及就訴訟標
    的必須合一確定之人提起反訴，民事訴訟法第二百五十九條、第二百六十條第一
    項、第二項分別定有明文。本件兩造訟爭之重點，均在於上訴人戊○○持有如附
    表所示本票，對上訴人丙○○是否有債權存在，是上訴人戊○○於原審本訴進行
    中，本於票據之法律關係提起反訴  (詳後述)，請求上訴人丙○○給付票款，其
    反訴之標的與本訴之標的，顯具有相牽連之關係，上訴人戊○○於原審提起之反
    訴，應屬合法。
二、簡易訴訟程序之第二審當事人，如有請求之基礎事實同一之情形時，得為追加，
    民事訴訟法第四百三十六條之一第三項準用同法第四百四十六條第一項定有明文
    。所謂請求之基礎事實同一，係指變更或追加之訴與原訴之主要爭點有其共同性
    ，各請求利益之主張在社會生活上可認為同一或關連，而就原請求之訴訟及證據
    資料，於審理繼續進行在相當程度範圍內具有同一性或一體性，得期待於後請求
    之審理予以利用，俾先後兩請求在同一程序得加以解決，避免重複審理，進而為
    統一解決紛爭者，即屬之  (最高法院九十年度台抗字第二號判決意旨參照)。上
    訴人戊○○於原審提起反訴之訴訟標的，依其於八十九年十月十八日提出之答辯
    及反訴起訴狀所載，即明確表明係依票據之法律關係請求給付票款，其間兩造就
    票據之原因關係固互有攻防，但上訴人戊○○並未於原審追加消費借貸關係為訴
    訟標的，此有原審卷宗可查，顯見上訴人戊○○於原審提起反訴之訴訟標的，僅
    有票據之法律關係，而不及於消費借貸之法律關係，上訴人戊○○主張於原審已
    併依消費借貸之法律關係為請求，尚無足採。惟上訴人戊○○提起上訴後，併主
    張依消費借貸之法律關係請求，固屬訴之追加，但上訴人戊○○追加之訴與原訴
    之主要爭點均在於如附表所示本票所擔保之借款債權，是否如上訴人丙○○主張
    業經清償而消滅，顯具有基礎事實之同一性，揆諸前揭法條，上訴人戊○○所為
    訴之追加，亦應准許。
貳、實體方面：
一、上訴人戊○○起訴主張：上訴人丙○○於八十六年間起因資金週轉，陸續向上訴
    人戊○○借款，但上訴人戊○○資金有困難，乃以自己名義向兩造上游廠商克威
    公司情商借款，再轉借予上訴人丙○○，其中八十七年六月十三日借得之四十萬
    元並由上訴人丙○○簽發如附表所示本票作擔保，該筆借款迄未清償，為此爰併
    依票據及消費借貸之法律關係提起反訴等語 (原審判命上訴人丙○○給付借款四
    十萬元，及自八十九年十月十九日起至清償日止，按年息百分之五計算之法定遲
    延利息，而駁回上訴人戊○○其餘遲延利息之請求，上訴人戊○○就其敗訴部分
    未據提起上訴而告確定，上訴人丙○○就其敗訴部分提起上訴) 。並聲明：如主
    文第三項所示。
二、上訴人丙○○則以：如附表所示本票所擔保之系爭借款，業已於八十七年八月二
    十五日清償完畢等語資為抗辯。並聲明：駁回反訴部分之上訴。
三、系爭借款上訴人丙○○並未能證明業已清償，業經本院於本訴部分認定明確。從
    而上訴人戊○○本於消費借貸之法律關係，請求上訴人丙○○如數給付借款及法
    定遲延利息，應有理由。原審就反訴部分，認上訴人戊○○依消費借貸法律關係
    之請求為理由，判命上訴人丙○○應給付四十萬元借款，及自八十九年十月十九
    日起至清償日止，按年息百分之五計算之利息 (至於駁回上訴人戊○○其餘遲延
    利息請求部分，因上訴人戊○○就其敗訴部分未據提起上訴而告確定，本院無從
    再予以審酌) ，雖上訴人戊○○於原審提起反訴之訴訟標的並無消費借貸關係，
    原審判決有訴外裁判之不當處，但因上訴人戊○○上訴後，既已合法追加消費借
    貸之法律關係為訴訟標的，是本院之結論與原審之認定並無二致，原判決就反訴
    部分仍應予以維持，上訴人丙○○上訴意旨指摘原判決反訴部分不當，求予廢棄
    改判，為無理由，應予駁回。
四、上訴人戊○○提起反訴，係訴請法院依消費借貸及票據之法律關係要求上訴人丙○○給付如聲明所示金額，此種起訴之形態，謂之重疊的訴之合併，訴訟標的雖
    有數項，而僅有單一之聲明，法院應就所主張之數項標的逐一審判，如其中一項
    請求為有理由，即可為原告勝訴之判決，就他項標的無須更為審判 (最高法院八
    十八年度台上字第一一二七號、八十六年度台上字第九九七號、八十五年度台上
    字第一一五八號、八十三年度台上字第一０七六號、七十一年度台上字第二三八
    號判決意旨參照) ，且當事人就敗訴之訴訟標的部分提起上訴，就未為審判之其
    他訴訟標的亦應隨同繫屬於第二審。本件上訴人丙○○固僅就原審依消費借貸關
    係判命其給付之部分提起上訴，但上訴人戊○○所主張之另一票據法律關係，自
    應同時繫屬於本院，惟因上訴人戊○○依消費借貸法律關係所為之請求，業經本
    院為勝訴之判決，就上訴人戊○○另依票據之法律關係，所為同一內容之請求 (
    上訴人戊○○對於原審駁回部分未上訴，其所為二訴訟標的之請求內容於上訴審
    時已為同一)，本院應毋庸再予判決。
丙、本件事證已臻明確，兩造其餘攻擊防禦方法，均與判決結果不生影響，自無一一
    論究調查之必要，併此敘明。
據上論結，上訴人戊○○本訴部分之上訴為有理由，上訴人丙○○反訴部分之上訴為
無理由，依民事訴訟法第四百三十六條之一第三項、第四百四十九條第一項、第二項
、第四百五十條、第七十八條，判決如主文。
中　　　華　　　民　　　國　　九十一　年　　　十　　　月　　　二十五　日
　　　　　　　　　　　　　　　　台灣台中地方法院民事第一庭
~B審判長法　　　官　林清鈞
~B　　　法　　　官　陳宗賢
~B　　　法　　　官　劉長宜
右為正本係照原本作成。
不得上訴。
中　　　華　　　民　　　國　　九十一　年　　　十　　　月　　　二十九　日
~B法院書記官
~F0
~T40
┌──────────────────────────────────────┐
│附表：                                         九十年度簡上字第一五三號     │
├─┬────┬──────────┬─────┬─────┬────────┤
│  │票據號碼│  票面金額(新臺幣)  │  發票日  │  到期日  │  發  票  人    │
├─┼────┼──────────┼─────┼─────┼────────┤
│一│0000000 │        四十萬元    │ 86.02.25 │ 87.05.05 │   丙○○       │
└─┴────┴──────────┴─────┴─────┴────────┘
右為正本係照原本作成。
不得上訴。
~B法院書記官　田秀珍
中　　　華　　　民　　　國　　    　　　年　　　  　　　月　　　  　　　日
